臺灣高等法院高雄分院刑事判決　　　 100年度上訴字第1369號
上　訴　人
即　被　告　翁家堡
上　訴　人
即　被　告　賴怡靜
上2人共同
選任辯護人　吳春生律師
　　　　　　蔡念辛律師
上列上訴人因違反毒品危害防制條例案件，不服臺灣屏東地方法
院99年度訴字第51號中華民國100年6月28日第一審判決（起訴案
號：臺灣屏東地方法院檢察署98年度偵字第2558號、第2626號）
，提起上訴，本院判決如下：
     主  文
原判決關於有罪部分，均撤銷。
賴怡靜販賣第二級毒品（民國九十八年二月九日部分），處有期
徒刑柒年陸月，扣案如附表編號5 所示之物沒收，未扣案之販賣
第二級毒品所得新臺幣伍仟伍佰元沒收，如全部或一部不能沒收
時，以其財產抵償之。又販賣第二級毒品（民國九十八年二月十
四日部分），處有期徒刑柒年陸月，扣案如附表編號5 所示之物
沒收，未扣案之販賣第二級毒品所得新臺幣伍仟伍佰元沒收，如
全部或一部不能沒收時，以其財產抵償之。應執行有期徒刑捌年
肆月，扣案如附表編號5 所示之物沒收，未扣案之販賣第二級毒
品所得計新臺幣壹萬壹仟元沒收，如全部或一部不能沒收時，以
其財產抵償之。
翁家堡被訴於民國九十八年二月九日及九十八年二月十四日販賣
第二級毒品部分，均無罪。
    事  實
一、賴怡靜明知甲基安非他命為毒品危害防制條例第2 條第2 項
    第2 款所列管之第二級毒品，不得販賣及持有，竟意圖營利
    ，基於販賣第二級毒品甲基安非他命之犯意，而為下列販賣
    第二級毒品甲基安非他命之行為：
  (一)98年2 月9 日某時，由邱齡瑩撥打賴怡靜所有之0000000000
    號行動電話聯絡購買毒品事宜，約定由邱齡瑩以半錢（1.87
    5 公克）新臺幣（下同）5500元之代價，向賴怡靜購買第二
    級毒品甲基安非他命。隨後邱齡瑩即至賴怡靜位於屏東縣屏
    東市○○路27巷38弄16號之住處，由賴怡靜將半錢（1.875
    公克）之甲基安非他命交予邱齡瑩，並向邱齡瑩收取價金55
    00元。
  (二)98年2 月14日某時，由邱齡瑩撥打賴怡靜所有之0000000000
    號行動電話聯絡購買毒品事宜，約定由邱齡瑩以半錢（1.87
    5 公克）5500元之代價，向賴怡靜購買第二級毒品甲基安非
    他命。隨後邱齡瑩即至賴怡靜上開住處，由賴怡靜將半錢（
    1.875 公克）之甲基安非他命交予邱齡瑩，並向邱齡瑩收取
    價金5500元。
二、嗣於98年3 月31日15時許，經警持搜索票在上開住處查獲賴
    怡靜，並扣得如附表所示之物。
三、案經屏東縣政府警察局屏東分局報請臺灣屏東地方法院檢察
    署檢察官偵查起訴。
    理  由
壹、證據能力方面：
一、證人邱齡瑩於警詢時所為之陳述有證據能力：
  (一)按被告以外之人於審判外之言詞或書面陳述，除法律有規定
    外，不得作為證據；被告以外之人於檢察事務官、司法警察
    官或司法警察調查中所為之陳述，與審判中不符時，其先前
    之陳述具有較可信之特別情況，且為證明犯罪事實存否所必
    要，得為證據，刑事訴訟法第159 條第1 項、第159 條之2
    分別定有明文。是以被告以外之人於審判外之言詞或書面，
    即屬傳聞證據，因有悖法院直接審理及言詞審理之精神，妨
    礙當事人之反對詰問權，影響程序正義之實現，除法律別有
    規定外，原則上不具證據能力。又刑事訴訟法第159 條之2
    所謂「前後陳述不符」之要件，應就前後階段之陳述進行整
    體判斷，以決定其間是否具有實質性差異，而所謂「較可信
    之特別情況」，亦應就前後陳述時之各種外部情況進行比較
    ，以資決定何者外部情況具有可信性，若陳述係在特別可信
    之情況下所為，則虛偽陳述之危險性不高，雖係審判外陳述
    ，或未經被告反對詰問，仍得承認其有證據能力。就外部情
    況之認定，例如時間之間隔、是否為有意識之迴避、有無受
    外力干擾或事後串謀、以及警詢所作時之筆錄記載是否完整
    、是否出於自由意識陳述等情。法院應斟酌上列因素綜合判
    斷，細究陳述人問答態度、表情與舉動之變化，以查是否具
    較可信之特別情況，合先敘明。
  (二)證人邱齡瑩於警詢陳述關於「是否向被告賴怡靜購買第二級
    毒品甲基安非他命」部分，因與其於原審審理中之證述內容
    不符。經查，證人邱齡瑩於警詢之陳述，依筆錄記載內容，
    均係採取一問一答方式為之。另就警詢筆錄製作之背景、原
    因、過程等客觀事實觀之，並無任何違反刑事訴訟法相關規
    定，更無外力之干擾或不當之誘導。本院審酌證人邱齡瑩於
    警詢陳述之時間，較接近案發及查獲時間，記憶自較清晰，
    而於原審之陳述時間，距離案發及查獲時間較久，記憶自較
    模糊。而該警詢筆錄內容，係經證人邱齡瑩閱覽後簽名、捺
    印，表示無訛，且確認係其於自由意識下所為之陳述。是其
    先前於警詢中之陳述係當下直覺之陳述，且對於案情記憶較
    為深刻，相較於事後於原審審理中種種有意識之迴避，足認
    上開證人於警詢時受外力、人情等干擾程度較低。參以證人
    邱齡瑩於警詢時所為證述內容，與其在偵查中所為之陳述內
    容，亦相一致，且其於原審審理時，亦陳稱其於警詢及偵查
    中所之陳述係屬實在，益徵其於警詢時之陳述確具有任意性
    。是證人邱齡瑩於警詢中所為與原審審理時不符之陳述，顯
    有較可信之特別情況，基於發見真實之需求，且為證明被告
    賴怡靜犯罪事實之存否所必要，並斟酌上開供述證據之取得
    過程並無瑕疵，與本案待證事實間具有相當之關聯性，應認
    證人邱齡瑩於警詢時之陳述符合刑事訴訟法第159 條之2 之
    情形，而有證據能力。至證人邱齡瑩於原審審理時所為之陳
    述，係具結後於法官面前所為之陳述，當然亦有證據能力，
    附此敘明。
二、證人邱齡瑩於偵查中所為之陳述有證據能力：
  (一)按被告以外之人於偵查中向檢察官所為陳述，除顯有不可信
    之情況者外，得為證據；刑事訴訟法第159 條之1 第2 項定
    有明文。偵查中對被告以外之人所為之偵查筆錄，或被告以
    外之人向檢察官所提之書面陳述，性質上均屬傳聞證據。惟
    現階段刑事訴訟法規定檢察官代表國家偵查犯罪、實施公訴
    ，依法其有訊問被告、證人及鑑定人之權，證人、鑑定人且
    須具結，而實務運作時，檢察官偵查中向被告以外之人所取
    得之陳述，原則上均能遵守法律規定，不致違法取供，其可
    信度極高。被告以外之人前於偵查中已具結而為證述，除反
    對該項供述得具有證據能力之一方，已釋明「顯有不可信之
    情況」之理由外，不宜即遽指該證人於偵查中之陳述不具證
    據能力。
  (二)證人邱齡瑩於偵查中，係經檢察官以證人之身分具結而為陳
    述，而被告翁家堡、賴怡靜及辯護人，並未提及檢察官在偵
    查時有何不法取證之情形，亦未釋明上開供述有何顯不可信
    之情況，依前述說明，證人邱齡瑩於偵查中之陳述自具有證
    據能力。另原審於100 年6 月14日勘驗證人邱齡瑩於偵查中
    所為陳述之勘驗筆錄，較原偵查中訊問筆錄之記載更為完整
    ，是證人邱齡瑩於偵查中所為之陳述，自應以原審上開勘驗
    筆錄之記載為準，附此敘明。
三、證人陳柏銓於警詢時所為之陳述無證據能力：
  (一)按被告以外之人於審判外之言詞或書面陳述，除法律有規定
    者外，不得作為證據；被告以外之人於檢察事務官、司法警
    察官或司法警察調查中所為之陳述，與審判中不符時，其先
    前之陳述具有較可信之特別情況，且為證明犯罪事實存否所
    必要者，得為證據；刑事訴訟法第159 條第1 項、第159 條
    之2 分別定有明文。
  (二)被告翁家堡、賴怡靜及辯護人既爭執證人陳柏銓警詢陳述之
    證據能力，且證人陳柏銓並未於審判中到庭陳述，即無「被
    告以外之人於檢察事務官、司法警察官或司法警察調查中所
    為之陳述，與審判中不符時，其先前之陳述具有較可信之特
    別情況，且為證明犯罪事實存否所必要者，得為證據」之情
    形，是依刑事訴訟法第159 條第1 項、第159 條之2 之規定
    ，證人陳柏銓於警詢時所為之陳述屬審判外之供述，而無證
    據能力。
四、本案其餘傳聞證據之證據能力：
    按傳聞法則之重要理論依據，在於傳聞證據未經當事人之反
    對詰問予以核實，乃予排斥，惟若當事人已放棄對原供述人
    之反對詰問權，於法院審判時表明同意該等傳聞證據可作為
    證據，基於證據資料愈豐富，愈有助於真實發現之理念，並
    貫徹刑事訴訟法修法加重當事人進行主義之精神，確認當事
    人對於證據能力有處分權之制度，傳聞證據經當事人同意作
    為證據，法院認為適當者，亦得為證據。另當事人於調查證
    據時，對於傳聞證據表示「沒有意見」、「對於證據調查無
    意見」，而未於言詞辯論終結前聲明異議，應視為已有將該
    等傳聞證據採為證據之同意，此刑事訴訟法第159 條之5 定
    有明文。檢察官、被告及辯護人於本院準備程序及審判期日
    ，已表示對於全案卷證其餘傳聞證據之證據能力均無意見，
    且同意作為本案之證據（見本院卷第67至69頁、第91頁），
    依刑事訴訟法第159 條之5 之規定，檢察官、被告及辯護人
    已同意本案其餘傳聞證據均有證據能力，本院斟酌該等證據
    並非非法取得，亦無證明力明顯過低之情形，是該等證據，
    均得採為證據。
貳、有罪部分：
一、訊據上訴人即被告賴怡靜（下稱被告賴怡靜）矢口否認有何
    販賣施用第二級毒品甲基安非他命之犯行，辯稱：伊認識邱
    齡瑩，但跟她不熟，之前伊房子有分租給陳秋涵，她跟邱齡
    瑩比較熟，邱齡瑩有時會來找陳秋涵，她們在房間做什麼伊
    不知道，邱齡瑩指述有向伊購買甲基安非他命並不實在云云
    。經查：
  (一)關於證人邱齡瑩於98年2 月20日遭警查獲前，確有施用第二
    級毒品甲基安非他命，及警方於98年3 月31日15時許，在上
    開住處查獲被告賴怡靜，並扣得如附表所示之物，且除附表
    編號5 、8 所示之物係被告賴怡靜所有，編號13所示之物係
    案外人蘇三豐所有之外，其餘物品均係同案被告翁家堡所有
    等情，業據被告賴怡靜、同案被告翁家堡及證人邱齡瑩分別
    陳述在卷，並經原審調閱證人邱齡瑩施用毒品案警卷、偵卷
    核閱屬實，復有屏東縣政府警察局屏東分局毒品案件涉嫌人
    尿液採證編號姓名對照表（證人邱齡瑩部分）、台灣檢驗科
    技股份有限公司98年3 月10日報告編號KＺ000000000000號尿
    液檢驗報告、臺灣屏東地方法院98年度毒聲字第37號裁定、
    臺灣屏東地方法院檢察署檢察官98年度毒偵字第323 號不起
    訴處分書、臺灣高等法院被告前案紀錄表、扣押筆錄、扣押
    物品目錄表、現場照片等件在卷可稽。是此部分之事實，均
    堪以認定。
  (二)證人邱齡瑩於警詢及偵訊時證述如下（偵訊之證述內容以原
    審勘驗筆錄之記載為準）：
  1.證人邱齡瑩於警詢時證稱：我吸食的（甲基）安非他命係向
    綽號「保ㄚ」之翁家堡及綽號「小賴」之賴怡靜所購買的（
    指認警方所提供翁家堡、賴怡靜之卡片無訛），他們2 人是
    男女朋友。我都是打電話給賴怡靜直接去找他們購買毒品，
    他們住在屏東市○○路27巷38弄16號，是在屏東高工後面，
    賴怡靜的聯絡電話為0000000000號。我從97年12月中旬起向
    翁家堡及賴怡靜購買毒品，直到98年2 月21日我被收押止。
    翁家堡、賴怡靜之毒品都放在房間黑色小盒子、房間衣服外
    套，洗衣機附近、機車內、靠近浴室旁邊的開放式空間，房
    間浴室內等語（見警卷一第13至17頁）。
  2.證人邱齡瑩於偵查中證稱（以原審勘驗筆錄之記載為準）：
    是伊爸爸報警抓伊，讓伊於98年2 月21日進去勒戒，伊勒戒
    前吃的甲基安非他命都是打電話給賴怡靜（0000000000號）
    向她買，從97年底開始，警詢筆錄中說每隔3 、5 天購買差
    不多1.8 公克，是後面比較常，前面12月那時候開始還沒有
    那麼常，剛開始的頻率不一定，伊也不太記得了，伊沒有跟
    其他人買過，伊是拿錢給賴怡靜，由翁家堡將毒品交給賴怡
    靜，再由賴怡靜把毒品交給伊，應該說是跟翁家堡買，賴怡
    靜只是幫他送，他們2 人住在一起，伊去他們家，毒品是賴
    怡靜交給伊，賴怡靜之毒品來源，剛開始第一次伊有問她，
    伊叫賴怡靜幫伊問翁家堡，賴怡靜說有，伊沒有因為甲基安
    非他命被翁家堡、賴怡靜控制，但伊男朋友是這樣子認為，
    才這樣子跟警察說，伊幾乎每天都去賴怡靜家，但是買的頻
    率就是3 至5 天，半錢她向伊收五五，之前剛開始是六，之
    後是五五，半就五五，半半她收三五，伊覺得翁家堡與賴怡
    靜他們也沒有對不起伊什麼，毒品是心甘情願，一個願打一
    個願挨，伊一直跟賴怡靜買到進去勒戒前一天，賴怡靜家在
    建國路，在屏工的後面，伊都是到她家買的等語（見原審卷
    第133 至148 頁之勘驗筆錄）。
  3.本院參酌：(1)證人邱齡瑩於98年2 月20日遭警查獲後之警詢
    筆錄，證人邱齡瑩當時陳稱：甲基安非他命係上網進入聊天
    室問，伊留下電話號碼等對方打來約在一地點交易，伊叫他
    小白，住何處如何聯絡伊不知道等語；(2)證人邱齡瑩於98年
    2 月21日移送檢察官訊問時，亦未陳稱甲基安非他命係向被
    告賴怡靜及同案被告翁家堡購買；(3)本案係因有人提出檢舉
    並附上證人邱齡瑩之筆記本影本（見原審卷第56頁）作為證
    據，經原審核發搜索票對被告賴怡靜及同案被告翁家堡住處
    搜索後，警方及檢察官訊問證人邱齡瑩，證人邱齡瑩才於警
    詢及偵訊時證述上情。參以被告賴怡靜自陳其認識證人邱齡
    瑩，兩人之間並無仇恨糾紛（見偵卷一第72頁、原審卷第42
    頁反面），足認證人邱齡瑩初始非但無指述毒品係向被告賴
    怡靜購買之意，甚且有故為迴護被告賴怡靜之情形，其後係
    在已有人檢舉之情形下，始為上開證述，顯見證人邱齡瑩並
    無設詞誣陷被告賴怡靜之動機及必要。由此，益徵證人邱齡
    瑩於警詢及偵訊時證述有向被告賴怡靜購買甲基安非他命，
    核與事實相符，洵可採信。
  (三)參以證人邱齡瑩於原審審理時，亦不否認其於筆記本內之98
    年2 月9 日及同年月14日處均記載有「半錢5500」字樣，顯
    見證人邱齡瑩當時係將筆記本作為其個人記帳及日後查對使
    用，其後則係被他人持之檢舉，外人才知其內容，故該筆記
    本之可信度顯然甚高。而原審並以之詢問證人邱齡瑩，證人
    邱齡瑩亦陳稱：上開98年2 月9 日及14日記載「半錢5500」
    字樣，確是指伊購買甲基安非他命支出的錢無訛（見原審卷
    第104 頁反面）。足認該筆記本自足做為證人邱齡瑩確有於
    98年2 月9 日及同年月14日，分別以5500元向被告賴怡靜購
    買甲基安非他命之佐證。
  (四)依證人邱齡瑩上開證述情節，邱齡瑩於98年2 月20日遭警查
    獲前，幾乎每天都會去被告賴怡靜上開住處，每隔3 至5 天
    就會向被告賴怡靜購買甲基安非他命，且警方於98年3 月31
    日至被告賴怡靜上開住處搜索前，證人邱齡瑩確已於98年3
    月17日警詢中，向警方明確表示被告賴怡靜藏放毒品之所在
    （原審審理時，受命法官曾以此問題詢問邱齡瑩，邱齡瑩就
    其曾於警詢中向警方陳述被告賴怡靜藏毒所在乙節，並不否
    認，僅補充陳述有看到被告賴怡靜把Ｋ他命之類的東西放在
    「那裡」等語，此部分見原審卷第106 頁）。而依98年3 月
    31日警方所拍攝之現場照片顯示，警方於被告賴怡靜住處搜
    索時，發現藏置毒品之地點，確與證人邱齡瑩所述位置相符
    。準此，足認證人邱齡瑩確與被告賴怡靜有相當程度之熟稔
    ，其對於被告賴怡靜住處之環境及擺設亦相當清楚，益徵證
    人邱齡瑩於警詢及偵訊中證述有向被告賴怡靜購買甲基安非
    他命乙節，洵非子虛。
  (五)證人邱齡瑩雖於原審審理時翻異前詞，改稱：伊係與賴怡靜
    一起合買（甲基）安非他命，伊係拿錢叫賴怡靜幫忙買，伊
    不知道賴怡靜是向何人買，每次買多少錢，伊也忘了云云（
    見原審卷第104 頁）。然查：
  1.證人邱齡瑩於原審審理時亦陳稱：伊警偵訊所述實在（見原
    審卷第104 頁反面），則其上開陳稱：係與賴怡靜一起合買
    ，或請賴怡靜幫伊買甲基安非他命云云，是否實在，已非無
    疑。
  2.證人邱齡瑩原審上開證述內容有利於被告賴怡靜部分，幾乎
    全都前後矛盾，茲析述如下：
  (1)證人邱齡瑩先是陳稱係與被告賴怡靜一起買（甲基）安非他
    命，其後卻改稱係拿錢叫被告賴怡靜幫忙買（甲基）安非他
    命（見原審卷第104 頁）。
  (2)證人邱齡瑩先是陳稱係與被告賴怡靜一起買（甲基）安非他
    命，其後卻改稱係與被告賴怡靜一起買Ｋ他命（見原審卷第
    104 頁）。
  (3)證人邱齡瑩雖陳稱其警偵訊所述實在，然其於接受詰問時所
    為之回答，除了答稱不清楚以外，其餘部分卻又其於警偵訊
    所述全然不同。證人邱齡瑩雖陳稱偵查時其有吃藥，神智有
    差，不知為何這麼說云云。然查：其於98年8 月11日偵查
    時，檢察官係依其住址傳喚，並非自觀察勒戒處所將其借提
    訊問；98年8 月11日偵訊時，距離其於98年2 月21日觀察
    勒戒已相去甚久；原審勘驗證人邱齡瑩於98年8 月11日之
    偵訊錄影光碟，得知證人邱齡瑩當時可以跟檢察官討論半是
    半錢、半半是1/4 錢、重量是多少、被告賴怡靜向其收多少
    錢、頻率為何，並向檢察官陳稱伊覺得被告翁家堡、賴怡靜
    沒有對不起伊等情，顯見證人邱齡瑩於偵訊當時神智相當清
    楚正常。
  (4)參以證人邱齡瑩與被告賴怡靜間並無仇怨糾紛，其於偵訊中
    並經具結後始為上開與警詢相同之證述，證人邱齡瑩當無甘
    冒偽證罪責，而虛構上開情節，以誣陷被告賴怡靜令入囹圄
    之動機及必要等情，已如前述。益徵證人邱齡瑩於警詢、偵
    訊中所為證述情節，係本於親身經歷之事實所為之陳述，憑
    信性甚高，相較於其於原審審理中所述，可能受到外力及人
    情之干擾，堪認其於警詢及偵訊中之證詞，較足採信。
  (5)綜上，足認證人邱齡瑩上開所述，其係與被告賴怡靜合資購
    買或請被告賴怡靜幫伊購買甲基安非他命云云，均屬迴護被
    告賴怡靜之飾詞，洵無足採，不能作為有利於被告賴怡靜之
    認定。
  (六)證人邱齡瑩於98年2 月20日經警查獲後經採尿送驗結果，呈
    第二級毒品甲基安非他命陽性反應，此有台灣檢驗科技股份
    有限公司98年3 月10日報告編號KＺ000000000000號尿液檢驗
    報告1 份在卷可稽（見偵卷一第117 頁），且證人邱齡瑩因
    施用第二級毒品甲基安非他命案件，經臺灣屏東地方法院以
    98年度毒聲字第37號裁定觀察勒戒，嗣因無繼續施用毒品傾
    向，經臺灣屏東地方法院檢察署檢察官以98年度毒偵字第32
    3 號為不起訴處分等情，有上開裁定、不起訴處分書及臺灣
    高等法院被告前案紀錄表各1 份在卷可稽（見偵卷一第114
    、115 頁，本院卷第25頁）。由此，益足以佐證證人邱齡瑩
    確有於事實欄一(一)(二)所示之時間、地點，各以5500元之價格
    ，向被告賴怡靜購買第二級毒品，且所購買之第二級毒品，
    確係「甲基安非他命」，而非「安非他命」無訛。
  (七)邇來政府為杜絕毒品氾濫，毒害人民甚深，再三宣導教民眾
    遠離毒品、媒體之報導既深且廣，對於毒品之禁絕，應為民
    眾所熟悉。又政府對於查緝施用、轉讓及販賣毒品無不嚴格
    執行，且販賣毒品罪更係重罪，設若無利可圖，衡情一般持
    有毒品者，當不致輕易將持有毒品交付他人。況販賣毒品係
    違法行為，非可公然為之，亦無公定之價格，不論任何包裝
    ，均可任意分裝增減分量，每次買賣價量，亦可能隨時依雙
    方間之關係深淺、資力、需求量及對行情之認知、來源是否
    充裕、查緝是否嚴緊，購買者被查獲時供述購買對象之可能
    性風險之評估等，因而異其標準，並隨時機動調整，非可一
    概而論，是販賣之利得，除經坦承犯行或價量俱臻明確外，
    委難查得實情，販賣之人從價差或量差中牟利方式雖異，其
    意圖營利之非法販賣行為則一。衡諸一般常情，被告賴怡靜
    與證人邱齡瑩僅係一般之朋友關係，尚非屬密友或至親關係
    ，倘無利可圖，被告賴怡靜應無甘冒被查緝法辦重刑之風險
    ，將毒品無償交付、轉讓予證人邱齡瑩之理。從而，被告賴
    怡靜於事實欄一(一)(二)所示之時間、地點，共計2 次將第二級
    毒品甲基安非他命交付予證人邱齡瑩，確有從中賺取差額利
    潤以牟利之意圖，洵堪認定。
  (八)綜上所述，被告賴怡靜基於營利之意圖，販賣甲基安非他命
    予證人邱齡瑩2 次之事證已臻明確，被告賴怡靜上開所辯均
    屬事後卸責之詞，不足採信，其犯行洵堪認定，應予依法論
    科。
二、新舊法之比較適用：
    被告賴怡靜行為後，毒品危害防制條例業於98年5 月5 日經
    立法院三讀修正，總統於98年5 月20日公布，於同年5 月22
    日生效施行（司法院98年6 月29日院台廳刑一字第09800146
    43號函示，修正之毒品危害防制條例應依中央法規標準法第
    13條規定，自公布日起算至第3 日起發生效力）。修正前毒
    品危害防制條例第4 條第2 項規定：「製造、運輸、販賣第
    二級毒品者，處無期徒刑或7 年以上有期徒刑，得併科新台
    幣7 百萬元以下罰金」，修正後同條例第4 條第2 項則規定
    ：「製造、運輸、販賣第二級毒品者，處無期徒刑或7 年以
    上有期徒刑，得併科新台幣1 千萬元以下罰金」，修正後之
    規定對罰金刑部分予以提高，自對被告賴怡靜較為不利，依
    刑法第2 條第1 項規定，即應整體適用較有利於被告賴怡靜
    之修正前毒品危害防制條例相關規定予以論處。
三、查甲基安非他命係毒品危害防制條例第2條第2項第2款所列
    管之第二級毒品，不得持有及販賣。是核被告賴怡靜上開2
    次所為，均係犯修正前毒品危害防制條例第4 條第2 項販賣
    第二級毒品罪。其販賣第二級毒品甲基安非他命而持有甲基
    安非他命之低度行為，均為販賣之高度行為所吸收，不另論
    罪。被告賴怡靜所犯上開2 罪，犯意各別，行為互殊，犯罪
    時間不同，應予分論併罰。
四、原審據以論處被告賴怡靜販賣第二級毒品罪刑，固非無見。
    惟查：
  (一)按法院不得就未經起訴之犯罪審判，刑事訴訟法第268 條定
    有明文。刑事訴訟之審判，採彈劾主義，亦即不告不理原則
    ，案件須經起訴，繫屬於法院，法院始有審判之義務，而犯
    罪曾否起訴，應以起訴書狀所記載之被告及犯罪事實為準，
    如事實未經起訴而予裁判，自屬未受請求之事項予以判決之
    當然違背法令。次按數罪併罰之案件，因其數罪間均各有獨
    立之犯罪事實，既無審判上不可分之關係，則檢察官或自訴
    人如僅就一個犯罪事實起訴，縱使審理中發見被告尚犯有他
    罪，依不告不理之原則，自不得就他罪予以審判（最高法院
    32年上字第2105號判例意旨參照）。再按刑法於94年2 月2
    日修正公布，刪除第56條所定連續犯之規定，自95年7 月1
    日施行，修正理由之說明謂：「對繼續犯同一罪名之罪者，
    均適用連續犯之規定論處，不無鼓勵犯罪之嫌，亦使國家刑
    罰權之行使發生不合理之現象。」「基於連續犯原為數罪之
    本質及刑罰公平原則之考量，爰刪除有關連續犯之規定」等
    語，即係將本應各自獨立評價之數罪，回歸本來就應賦予複
    數法律效果之原貌。而所謂集合犯是指立法者所制定之犯罪
    構成要件中，本就預定有數個同種類之行為將反覆實行之犯
    罪而言，將各自實現犯罪構成要件之多數行為，解釋為集合
    犯，而論以一罪。是以對於集合犯，必須從嚴解釋，以符合
    立法者之意向。觀諸毒品危害防制條例所定之販賣毒品罪之
    構成要件文義，實無從認定立法者本即預定該犯罪之本質，
    必有數個同種類行為而反覆實行之集合犯行，故販賣毒品罪
    ，難認係集合犯。因此，就刑法修正施行後多次販賣毒品之
    犯行，採一罪一罰，始符合立法本旨（最高法院97年度台上
    字第465 號判決意旨參照）。準此，本案檢察官起訴被告賴
    怡靜販賣第二級毒品甲基安非他命予證人邱齡瑩之時間，係
    自97年12月中旬某日起至98年2 月14日止；嗣檢察官雖以99
    年度蒞字第399 號補充理由書，認被告賴怡靜於98年2 月19
    日以2500元販賣5 克甲基安非他命予證人邱齡瑩，惟補充理
    由書之作用僅在補充說明起訴之事實或證據，其並非起訴書
    或追加起訴書，不能變更或逾越起訴或追加起訴之事實，是
    補充理由書變更或逾越起訴或追加起訴之事實，自無起訴之
    效力，亦非起訴效力所及。則原判決認被告賴怡靜於98年2
    月20日以3500元販賣1/4 錢（0.9375公克）甲基安非他命予
    證人邱齡瑩部分，既逾越檢察官所起訴之事實，而未在檢察
    官起訴之範圍內，即有刑事訴訟法第379 條第12款「未受請
    求之事項予以判決」之當然違背法令情形。
  (二)按有罪之判決書，須將認定之犯罪事實詳記於事實欄，然後
    於理由內逐一說明其憑以認定之證據，使事實與理由兩相一
    致，方為合法。又販賣毒品罪，並不以販入後復行賣出為構
    成要件，但須以營利為目的，故行為人有無此項犯罪之目的
    ，自應於事實欄內為翔實之記載，然後於理由內說明其憑以
    認定之證據，始稱適法（最高法院90年度台上字第7996號判
    決意旨參照）。原判決論處被告賴怡靜販賣第二級毒品罪，
    惟於事實欄內並未記載被告賴怡靜有無營利之意圖，容有疏
    誤。
  (三)本院查無積極證據可資證明被告翁家堡有與被告賴怡靜共同
    販賣第二級毒品甲基安非他命予證人邱齡瑩之犯意聯絡及行
    為分擔（詳後述）。原判決認98年2 月9 日及同年月14日兩
    次販賣施用第二級毒品犯行，被告翁家堡與被告賴怡靜應論
    以共同正犯，亦有違誤。
  (四)按毒品危害防制條例第19條第1 項規定：「犯第4 條至第9
    條、第12條、第13條或第14條第1 項、第2 項之罪者，其供
    犯罪所用或因犯罪所得之財物，均沒收之，如全部或一部不
    能沒收時，追徵其價額或以其財產抵償之」，申言之，須為
    犯毒品危害防制條例第4 條至第9 條、第12條、第13條或第
    14條第1 項、第2 項之罪，且係供犯罪所用或因犯罪所得之
    財物，始得依毒品危害防制條例第19條第1 項之規定予以宣
    告沒收。經查：
  1.原判決事實欄並未載述認定證人邱齡瑩係撥打被告賴怡靜之
    0000000000號行動電話聯絡交易第二級毒品甲基安非他命事
    宜，質言之，原判決並未認定扣案之0000000000號行動電話
    ，係被告賴怡靜所有供其販賣第二級毒品甲基安非他命所用
    之物，乃原判決逕於理由欄載述認定扣案之0000000000號行
    動電話1 支係被告賴怡靜所有，且係供其販賣甲基安非他命
    （與證人邱齡瑩聯絡）所用之物，應依毒品危害防制條第19
    條第1 項規定宣告沒收，洵有事實與理由矛盾之違誤。
  2.扣案如附表所示之物，除附表編號5 、8 所示之物係被告賴
    怡靜所有，編號13所示之物係案外人蘇三豐所有之外，其餘
    物品均係被告翁家堡所有等情，業如上述；且被告翁家堡並
    無本案販賣第二級毒品犯行，亦經本院認定在案。則原判決
    將被告翁家堡所有如附表編號1 所示之物，認係查獲之毒品
    ，而依毒品危害防制條例第18條第1 項前段之規定宣告沒收
    銷燬，並將被告翁家堡所有如附表編號2 、3 、4 所示之物
    ，認供販賣毒品所用之物，而依毒品危害防制條例第19條第
    1 項之規定宣告沒收，亦有違誤。
  (五)被告賴怡靜上訴意旨否認犯行，而指摘原判決此部分不當，
    雖無理由，惟原判決此部分既有前揭可議之處，即屬無可維
    持，自應由本院將原判決關於被告賴怡靜有罪部分予以撤銷
    改判。
五、審酌被告賴怡靜為圖謀一己私利，而販賣毒品予他人施用，
    破壞社會治安，戕害他人身心健康，助長毒品泛濫，侵蝕國
    家勞動生產力，所為誠屬非是；惟念其販賣毒品2 次，次數
    非多，每次所得金額為5500元，尚非甚鉅，及其素行、犯後
    態度、犯罪之目的、動機、手段、造成之危害、教育程度、
    經濟狀況及智識程度等一切情狀，爰分別量處有期徒刑7 年
    6 月、7 年6 月，並定其應執行刑為有期徒刑8 年4 月，以
    資懲儆。扣案如附表編號5 所示之物，係被告賴怡靜所有供
    其事實欄一(一)(二)2 次聯絡販賣第二級毒品所用之物，爰依修
    正前毒品危害防制條例第19條第1 項之規定，在2 次販賣第
    二級毒品罪刑項下均予宣告沒收。又刑法沒收之物，雖指原
    物，但金錢為代替物，重在兌換價值，而不在原物，自難拘
    泥於沒收原物之理論，認沒收販賣毒品所得之金錢，以當場
    查獲扣押者為限，且毒品危害防制條例第19條第1 項係刑法
    第38條第1 項第3 款、第3 項但書之特別規定，政府為肅清
    毒品，貫徹禁政，既設專條，採義務沒收主義，揆諸立法主
    意旨，當不致有此限制，故販賣毒品所得之金錢，苟能認定
    其係販賣毒品所得之款（例如販毒所得之款，業經消費寄託
    或消費借貸與他人，則應認該販毒所得之款仍屬存在），不
    以當場查獲扣押者為限，此有最高法院66年度第8 次刑事庭
    會議決議可資參照。是依前開決議意旨，販賣毒品所得之金
    錢，無論已否扣案，如仍屬存在，即應依法沒收。本件被告
    賴怡靜2 次販賣第二級毒品所得各5500元（2 次共計11000
    元）雖未扣案，然無證據證明已不存在，仍應依修正前毒品
    危害防制條例第19條第1 項規定宣告沒收，如全部或一部不
    能沒收時，以其財產抵償之。
參、無罪部分：
一、公訴意旨略以：被告翁家堡明知甲基安非他命為毒品危害防
    制條例第2 條第2 項第2 款所列管之第二級毒品，不得非法
    販賣、持有，竟基於販賣第二級毒品甲基安非他命之犯意，
    於98年2 月9 日及同年月14日，以半錢（1.875 公克）5500
    元之代價，販賣第二級毒品甲基安非他命予邱齡瑩2 次。因
    認被告翁家堡此部分涉犯毒品危害防制條例第4 條第2 項販
    賣第二級毒品罪嫌云云。
二、按犯罪事實應依證據認定，無證據不得認定犯罪事實；不能
    證明被告犯罪者，應諭知無罪之判決，刑事訴訟法第154 條
    第2 項、第301 條第1 項分別定有明文。又事實之認定，應
    憑證據，如未能發現相當證據，或證據不足以證明，自不能
    以推測或擬制之方法，為裁判基礎；且認定不利於被告之事
    實須依積極證據，苟積極證據不足為不利於被告事實之認定
    時，即應為有利於被告之認定；另認定犯罪事實所憑之證據
    ，雖不以直接證據為限，間接證據亦包括在內，然而無論直
    接證據或間接證據，其為訴訟上之證明，須於通常一般之人
    均不致有所懷疑，而得確信其為真實之程度者，始得據為有
    罪之認定，倘其證明尚未達到此一程度，而有合理之懷疑存
    在而無從使事實審法院得有罪之確信時，即應由法院為諭知
    被告無罪之判決（最高法院30年度上字第816 號、40年度台
    上字第86號、76年度台上字第4986號判例意旨參照）。又刑
    事訴訟法第161 條已於91年2 月8 日修正公布，其第1 項規
    定：檢察官就被告犯罪事實，應負舉證責任，並指出證明之
    方法。因此，檢察官對於起訴之犯罪事實，應負提出證據及
    說服之實質舉證責任。倘其所提出之證據，不足為被告有罪
    之積極證明，或其指出證明之方法，無從說服法院以形成被
    告有罪之心證，基於無罪推定之原則，自應為被告無罪判決
    之諭知（最高法院92年台上字第128 號判例意旨參照）。
三、公訴意旨認被告翁家堡此部分涉犯毒品危害防制條例第4 條
    第2 項販賣第二級毒品罪嫌，係以：(1)證人邱齡瑩之證述；
    (2)證人邱齡瑩之筆記本影本；(3)內政部警政署刑事警察局98
    年8 月11日刑鑑字第0980093653號鑑定書；(4)門號00000000
    00號行動電話查詢單；(5)屏東縣政府警察局屏東分局尿液採
    證編號姓名對照表、台灣檢驗科技股份有限公司尿液檢驗報
    告、臺灣屏東地方法院98年度毒聲字第37號裁定書、臺灣屏
    東地方法院檢察署檢察官98年度毒偵字第323 號不起訴處分
    書各1 份；(6)扣案如附表所示之物及卷附現場照片，為其論
    據。訊據被告翁家堡堅決否認有何販賣第二級毒品犯行，辯
    稱：伊並未販賣第二級毒品甲基安非他命予證人邱齡瑩等語
    。經查：
  (一)依證人邱齡瑩於警詢、偵訊及原審審理中之證述，不論其於
    警詢及偵訊中陳稱有向同案被告賴怡靜購買甲基安非他命，
    或於原審審理中陳稱係與同案被告賴怡靜合資購買甲基安非
    他命，抑於原審審理中陳稱係請同案被告賴怡靜幫伊購買甲
    基安非他命，其實際聯繫及接觸之對象，始終均僅同案被告
    賴怡靜一人而已，並未曾與被告翁家堡有過任何聯繫及接觸
    等情，業據證人邱齡瑩迭於警詢、偵訊及原審審理時證述明
    確（見警卷一第13至16頁、偵卷一第49至54頁、原審卷第10
    3 至107 頁）。至證人邱齡瑩雖曾證述：我吸食的（甲基）
    安非他命係向翁家堡男子購買，但錢是賴怡靜拿走的，基本
    上是翁家堡把毒品交給賴怡靜，再由賴怡靜把毒品交給我，
    應該說是跟翁家堡買，賴怡靜只是負責幫她送云云（見警卷
    一第14頁、偵卷一第50頁）。然查：(1)證人邱齡瑩實際聯繫
    及接觸之對象，始終均僅同案被告賴怡靜一人而已，並未曾
    與被告翁家堡有過任何聯繫及接觸，業如上述；(2)且證人邱
    齡瑩上開陳述：基本上是翁家堡把毒品交給賴怡靜，再由賴
    怡靜把毒品交給我，應該說是跟翁家堡買，賴怡靜只是負責
    幫她送云云，業據被告翁家堡及同案被告賴怡靜否認在卷，
    而證人邱齡瑩嗣後復證稱：伊之前於偵訊中陳稱：錢是拿給
    賴怡靜，翁家堡將毒品交給賴怡靜，再由賴怡靜將毒品交給
    伊云云，是伊自己猜測的等語（見原審卷第105 頁）；(3)此
    外，證人邱齡瑩亦無其他證據可資佐證其上開所述為真。足
    認證人邱齡瑩上開陳述，僅係其主觀臆測之詞，不足憑採。
    綜上，尚無從依證人邱齡瑩之證述，遽認被告翁家堡有與同
    案被告賴怡靜共同販賣第二級毒品甲基安非他命予證人邱齡
    瑩之犯意聯絡及行為分擔，甚為明灼。
  (二)卷附之證人邱齡瑩之筆記本影本1 份（見原審卷第56頁），
    其上雖於98年2 月9 日欄記載「半錢、5500」，於98年2 月
    14日欄記載「半錢、5500」等字句，然查，證人邱齡瑩實際
    聯繫及接觸之對象，僅同案被告賴怡靜一人而已，並未曾與
    被告翁家堡有過任何聯繫及接觸，且無從依證人邱齡瑩之證
    述，遽認被告翁家堡有與同案被告賴怡靜共同販賣第二級毒
    品甲基安非他命予證人邱齡瑩之犯意聯絡及行為分擔等情，
    業如上述。準此，自無從依證人邱齡瑩筆記本影本之上開記
    載，而為不利於被告翁家堡之認定。
  (三)扣案如附表所示之物，除附表編號5 所示之門號000000000
    0 號行動電話1 支及附表編號8 所示之一粒眠（紅豆）25顆
    係同案被告賴怡靜所有，如附表編號13所示之愷他命1 小包
    （約3.1 公克）係案外人蘇三豐所有外，其餘之物均為被告
    翁家堡所有；且被告翁家堡及同案被告賴怡靜均有施用第二
    級毒品甲基安非他命之習慣，扣案之電子磅秤是被告翁家堡
    用來秤量買回來的毒品是否足量，而扣案之甲基安非他命及
    吸食器、玻璃管等物，則係供被告翁家堡及同案被告賴怡靜
    共同施用甲基安非他命所用等情，業據被告翁家堡及同案被
    告賴怡靜分別供陳在卷。參以依上開(一)(二)所述，尚無積極證
    據足以證明被告翁家堡有與同案被告賴怡靜共同販賣第二級
    毒品之犯意聯絡及行為分擔，職是，起訴書證據清單編號七
    所示之扣案物品及現場照片、編號四所示之內政部警政署刑
    事警察局98年8 月11日刑鑑字第0980093653號鑑定書1 份（
    證明扣案如附表編號1 所示之物含有甲基安非他命成分）、
    編號五所示之0000000000號行動電話查詢單1 份（證明該門
    號行動電話係以同案被告賴怡靜之母宋美玲之名義所申請，
    而由同案被告賴怡靜所使用）及編號六所示之屏東縣政府警
    察局屏東分局尿液採證編號姓名對照表、台灣檢驗科技股份
    有限公司尿液檢驗報告、臺灣屏東地方法院98年度毒聲字第
    37號裁定書、臺灣屏東地方法院檢察署檢察官98年度毒偵字
    第323 號不起訴處分書各1 份（證明證人邱齡瑩之尿液呈現
    甲基安非他命陽性反應，並遭裁定送勒戒處所觀察勒戒），
    均無法證明被告翁家堡有販賣施用第二級毒品甲基安非他命
    予證人邱齡瑩，質言之，即均無從執為不利於被告翁家堡之
    認定。
四、綜上所述，檢察官認被告翁家堡涉嫌此部分犯行所憑之證據
    ，尚未達於通常一般之人均不致有所懷疑，而得確信其為真
    實之程度，依刑事訴訟制度「倘有懷疑，即從被告之利益為
    解釋」、「被告應被推定為無罪」之證據法則，即難據以為
    不利於被告翁家堡之認定。此外，本院依卷內現存全部證據
    資料，復查無其他證據足資認定被告翁家堡確有檢察官所起
    訴之此部分犯行，即屬不能證明被告翁家堡此部分犯罪，揆
    諸前開說明，自應為被告翁家堡此部分無罪之諭知。
五、原審未詳為推求，遽為被告翁家堡此部分有罪之判決，即有
    未合，被告翁家堡執此聲明上訴，指摘原判決此部分不當，
    為有理由，應由本院將原判決此部分撤銷，並為被告翁家堡
    此部分無罪之諭知。
肆、被告翁家堡、賴怡靜其餘被訴販賣第二級毒品甲基安非他命
    9 次部分，業經原審判決無罪確定，爰不另論列。
伍、臺灣屏東地方法院檢察署檢察官99年度蒞字第399 號補充理
    由書認定被告翁家堡、賴怡靜涉嫌於98年2 月19日以2500元
    販賣5 克甲基安非他命予證人邱齡瑩部分，及原判決認定被
    告翁家堡、賴怡靜於98年2 月20日以3500元販賣1/4 錢（0.
    9375公克）甲基安非他命予證人邱齡瑩部分，均未在本案檢
    察官起訴範圍內，是被告翁家堡、賴怡靜是否涉犯此部分販
    賣第二級毒品犯行，宜由檢察官另行依法偵查處理，附此敘
    明。
據上論結，應依刑事訴訟法第369 條第1 項前段、第364 條、第
299 條第1 項前段、第301 條第1 項前段，修正前毒品危害防制
條例第4 條第2 項、第19條第1 項，刑法第2 條第1 項、第11條
、第51條第5 款、第9 款，判決如主文。
本案經檢察官劉玲興到庭執行職務。
中    華    民    國    100     年    12  月    23    日
                    刑事第六庭  審判長法  官  翁慶珍
                                      法  官  石家禎
                                      法  官  孫啟強
以上正本證明與原本無異。
如不服本判決應於收受本判決後10日內向本院提出上訴書狀，其
未敘述上訴理由者，並得於提起上訴後10日內向本院補提理由書
狀（均須按他造當事人之人數附繕本）「切勿逕送上級法院」。
中    華    民    國   100    年    12    月    23    日
                                      書記官  劉鴻瑛
附錄本件判決論罪科刑法條：
修正前毒品危害防制條例第4 條：
製造、運輸、販賣第一級毒品者，處死刑或無期徒刑；處無期徒
刑者，得併科新台幣1 千萬元以下罰金。
製造、運輸、販賣第二級毒品者，處無期徒刑或7 年以上有期徒
刑，得併科新台幣7 百萬元以下罰金。
製造、運輸、販賣第三級毒品者，處5 年以上有期徒刑，得併科
新台幣5 百萬元以下罰金。
製造、運輸、販賣第四級毒品者，處3 年以上10年以下有期徒刑
，得併科新台幣3 百萬元以下罰金。
製造、運輸、販賣專供製造或施用毒品之器具者，處1 年以上7
年以下有期徒刑，得併科新台幣1 百萬元以下罰金。
前5項之未遂犯罰之。
附表：
┌──┬─────────────┬───┬───────────────┐
│編號│    查扣之物品及數量      │所有人│        備    註              │
├──┼─────────────┼───┼───────────────┤
│1   │甲基安非他命1 包（含包裝袋│翁家堡│與本案犯行無關，不予宣告沒收。│
│    │，驗前淨重0.77公克，驗後淨│      │                              │
│    │重0.34公克）              │      │                              │
├──┼─────────────┼───┼───────────────┤
│2   │電子磅秤1台（已使用過）   │翁家堡│與本案犯行無關，不予宣告沒收。│
├──┼─────────────┼───┼───────────────┤
│3   │夾鏈袋77個（未使用過）    │翁家堡│與本案犯行無關，不予宣告沒收。│
├──┼─────────────┼───┼───────────────┤
│4   │包裝紙袋16個（未使用過）  │翁家堡│與本案犯行無關，不予宣告沒收。│
├──┼─────────────┼───┼───────────────┤
│5   │門號0000000000號行動電話1 │賴怡靜│係賴怡靜所有供其2 次販賣第二級│
│    │支                        │      │毒品所用之物，均應依修正前毒品│
│    │                          │      │危害防制條例第19條第1 項之規定│
│    │                          │      │宣告沒收。                    │
├──┼─────────────┼───┼───────────────┤
│6   │現款新台幣37000 元        │翁家堡│與本案犯行無關，不予宣告沒收。│
├──┼─────────────┼───┼───────────────┤
│7   │一粒眠（紅豆）429顆       │翁家堡│與本案犯行無關，不予宣告沒收。│
├──┼─────────────┼───┼───────────────┤
│8   │一粒眠（紅豆）25顆        │賴怡靜│與本案犯行無關，不予宣告沒收。│
├──┼─────────────┼───┼───────────────┤
│9   │搖頭丸約1 公克            │翁家堡│與本案犯行無關，不予宣告沒收。│
├──┼─────────────┼───┼───────────────┤
│10  │愷他命1 大包（約97公克）  │翁家堡│與本案犯行無關，不予宣告沒收。│
├──┼─────────────┼───┼───────────────┤
│11  │愷他命1 大包（約37公克）  │翁家堡│與本案犯行無關，不予宣告沒收。│
├──┼─────────────┼───┼───────────────┤
│12  │愷他命6 小包（約4.6公克） │翁家堡│與本案犯行無關，不予宣告沒收。│
├──┼─────────────┼───┼───────────────┤
│13  │愷他命1 小包（約3.1公克） │蘇三豐│與本案犯行無關，不予宣告沒收。│
├──┼─────────────┼───┼───────────────┤
│14  │吸食器1 組                │翁家堡│與本案犯行無關，不予宣告沒收。│
├──┼─────────────┼───┼───────────────┤
│15  │玻璃管1支                 │翁家堡│與本案犯行無關，不予宣告沒收。│
└──┴─────────────┴───┴───────────────┘